【裁判字號】    92,台上,3013
【裁判日期】    920605
【裁判案由】    貪污
【裁判全文】
最高法院刑事判決                              九十二年度台上字第三０一三號
    上訴人  台灣高等法院台南分院檢察署檢察官
    被  告  甲○○
右上訴人因被告貪污案件，不服台灣高等法院台南分院中華民國九十一年九月二十五
日第二審更審判決（九十一年度重上更(一)字第三０七號，起訴案號：台灣台南地方法
院檢察署八十六年度偵字第一０五六六號），提起上訴，本院判決如左：
    主  文
原判決撤銷，發回台灣高等法院台南分院。
    理  由
本件原判決以公訴意旨略以：被告甲○○係台灣台南監獄（下稱台南監獄）第二教區
科員，負責監獄受刑人戒護及違規查緝舉發工作，為依據法令從事公務之人員，其明
知查禁、防止、舉發受刑人在監獄內販賣、持有香菸（在法務部實施菸禁開放前）係
其法定職務。竟自民國八十一年十一月間起，明知第二教區受刑人林孟賢在該監獄內
違法販售香菸，均予包庇不為查緝舉發，致林孟賢在該監服刑擔任雜役期間，從中累
積獲取新台幣（下同）八萬元暴利，連同其自台灣泰源技能訓練所移監時夾藏於棉被
內二萬元現金，合計違法持有現金十萬元。迨八十二年一月十六日，林孟賢獲悉其假
釋聲請即將獲准，深知受刑人出獄時必須接受嚴格搜身程序，前開現金勢將無法攜出
，其為報答被告及另一管理員吳茂財（另案判處罪刑）在其服刑期間不予舉發販售香
菸及持有現金，乃圖以該十萬元為對價，賄賂被告及吳茂財二人。旋於同年元月間（
農曆春節前後），將前開違法持有之現金十萬元分二次，分別在獄中第二管教區科員
辦公室內及第二管教區鐵柵門邊，以每次五萬元共計十萬元交予吳茂財，並約定俟其
假釋出獄時共同花用，林孟賢復將託吳茂財夾帶現金出獄，並欲於出獄時共同花用等
情告知被告。迄同年二月十日下午五時許，林孟賢獲假釋出獄，吳茂財親自駕駛自用
小客車至監獄門口接載其前往理髮及購買衣物後，隨即帶同林孟賢前往台南市「富碧
餚餐廳」，與具有犯意聯絡且事先約妥之被告及應被告邀約不知情之台南監獄同事文
建勳、黃清旗等人共同聚餐。吳茂財並事先為被告、文建勳招來花名「小莉」、「小
惠」之舞女在場陪侍，黃清旗則自帶花名「程程」舞女赴宴。餐畢，除文建勳與「小
惠」二人先行離去外，其餘諸人又同往有女侍坐檯之「歌寶ＫＴＶ」唱歌飲酒，至翌
（十一）日凌晨始分手散去。吳茂財及林孟賢復各招一女至台南市○○路「羅斯萊司
飯店」投宿，迄當日上午二時許，吳茂財始載林孟賢至台南市火車站搭車北返。上開
餐宴、唱歌、召女陪侍宿等花費約八、九萬元均由吳茂財以林孟賢交付之十萬元中支
付等情。認被告涉犯修正前貪污治罪條例第四條第一項第五款之收受賄賂罪嫌。惟經
審理結果，認為不能證明被告犯罪，因而撤銷第一審所為科刑之判決，改判諭知其無
罪。固非無見。
惟查：(一)、原判決理由係以林孟賢於法務部調查局台南縣調查站（下稱台南縣調查站
）調查及吳茂財被訴貪污案檢察官偵查中所供並未指明被告知悉其販賣香菸行為及持
有現金之緣由，僅係其個人臆測之詞，且其於該案偵查中亦稱「我是因為要在出獄時
請吳茂財吃飯，『順便』邀甲○○，所以才告訴他我已將十萬元交給吳茂財」等語，
遂認林孟賢於台南縣調查站所供尚不足以證明被告確知悉林孟賢有違法販賣香菸或持
有現金行為，而為有利於被告之判斷（見原判決第七頁）。似認林孟賢上開於偵查中
所供伊係因出獄時要請吳茂財吃飯，故順便邀請被告，並將已交十萬元予吳某之事告
知被告之語，足以採信。而判決理由復依監獄行刑法之規定，說明查禁及防止受刑人
在監獄內私自持有現金，為監獄管理員法定職責範圍事務。如果無誤，則林孟賢告知
被告已將十萬元交予吳茂財，豈非自曝其在監所內持有現金之違規行為？而被告既已
獲知，何以未依規定予以追查、舉報？衡情若非被告平時對林某私自持有現金之違規
行為知情而予容許，林某豈敢主動告以已將十萬元交予吳茂財，並予邀宴之理？此似
徵林孟賢於台南縣調查站調查時所稱因被告平時對伊照顧有加，且從未取締伊賣香菸
及私藏現金，故邀被告吃飯（指假釋後）等語，應非全然出於臆測。原審對之未遑細
究，僅以林某未指明被告知悉其販賣香菸行為及持有現金之緣由，乃認其所供俱屬臆
測之詞，尚嫌速斷。且判決理由既採信林孟賢上開偵查中所供「我是因為要在出獄時
請吳茂財吃飯，順便邀甲○○，所以才告訴他我已將十萬元交給吳茂財」之語，倘若
屬實，則被告應確已知悉，然判決理由卻又謂林孟賢所供不足以證明被告確明知林孟
賢有違法販賣香菸或持有現金之行為，而為有利於被告之認定，此項理由之論述亦不
無矛盾。(二)、依證人林孟賢於吳茂財被訴貪污案偵查中供稱在監獄內不能私藏現金，
伊交錢予吳茂財時就對其表示這些錢（十萬元）係要請其等吃飯，因伊出獄時要經過
搜身，錢帶不出去，伊亦有向被告說，錢已交予吳某，假釋當天要一起去吃飯等語（
見五九０二號影印偵卷第三十三頁、三十四頁背面）。倘若無訛，則林某所以將其違
規持有之十萬元現金交予吳茂財，以供邀宴被告及吳某之花費，除係對其二人表示感
謝外，同時亦係因其出獄時必須經搜身，該私藏之現金無法順利夾帶出監之故。而原
判決理由復採信林孟賢於該案偵查中所供「我是因為要在出獄時請吳茂財吃飯，順便
邀甲○○，所以才告訴他我已將十萬元交給吳茂財」等語。被告亦坦認確於林孟賢假
釋出獄當天晚上與林某及吳茂財等人先後在台南市「富碧餚餐廳」及「歌寶ＫＴＶ」
宴飲、唱歌，該二處消費均由吳某付賬屬實。則被告經林某告知後，應已知悉其有在
監所內違規持有現金情事，乃竟未依規定予以追查、舉報，更於林某出獄當晚接受其
邀宴，以該款付賬。此能否謂被告無違背職務情事，且其後所受宴飲招待之不正利益
與之亦無「對價」關係？仍非全無斟酌餘地。原判決對此未詳加勾稽，仔細推敲，乃
認無證據足證被告確明知林孟賢有持有現金之違規行為，而予包庇不為查緝舉發之違
背職務犯行，因而為對其有利之認定，亦未免速斷。是檢察官上訴意旨，執以指摘原
判決違法，尚非全無理由，應認原判決仍有撤銷發回更審之原因。
據上論結，應依刑事訴訟法第三百九十七條、第四百零一條，判決如主文。
中      華      民      國    九十二    年      六      月      五      日
                              最高法院刑事第十二庭
                                  審判長法官  張  淳  淙
                                        法官  謝  俊  雄
                                        法官  蘇  振  堂
                                        法官  張  春  福
                                        法官  呂  丹  玉
      右正本證明與原本無異
                                              書  記  官
中      華      民      國    九十二    年      六      月      十      日


司法院資訊處製作；財團法人民間司法改革基金會備份。
